---
title: "Introducción a R"
author: "GUALAPURO, Moisés"
date: "2023-07-05"
output: html_document
---

```{r setup, include=FALSE}
knitr::opts_chunk$set(echo = TRUE)
```

# Introducción

## Tipos de datos

### Vectores
Es una lista de elementos
```{r}
edades = c(21, 27, 21, 24, 23, 24)
edades[-1]
```


### Listas
Conjunto de datos múltiples

```{r}
estudiantes = list(nombres = c("Michael", "Dayan"), 
                   edades = c(21, 27))
estudiantes$edades[2]
```

### Dataframe

Tabla de datos organizados en filas y columnas.

```{r}
estudiantes = data.frame(list(nombres = c("Michael", "Dayan"), 
                   edades = c(21, 27))) 
estudiantes$edades[2]
```

# Data precargada en R

```{r}
head(InsectSprays,2)
```

**Exploración de los datos**: tipos de datos y estadísticas básicas.
```{r}
str(InsectSprays)
```


```{r}
summary(InsectSprays)
```

### Visualización exploratoria

```{r}
plot(InsectSprays)
```

Se tiene seis grupos de insecticidas, donde la cantidad de insectos para los insectidass tipo A, B y F son mayores que las de tipo C, D, E. 
## Análisis

$Ho:$ La cantidad de insectos en todos los tipos de insecticida son iguales. 

$Ha:$ La cantidad de insectos en al menos uno de los tipos de insecticida es diferente.

```{r}
library(dplyr)
resumen = InsectSprays %>% group_by(spray) %>%  
  summarise(mean = mean(count), 
            sd = sd(count),
            n = n(), 
            se = sd/sqrt(n))
resumen
```

### Prueba de hipóteisis (ANOVA)

```{r}
anova(lm(count ~ spray, data = InsectSprays))
```

Con un 95% de confianza (p<0.05) al menos uno de los tipos de spray tiene un conteo diferente de insectos. 


### Prueba posterior (hipótesis)

En esta parte se evalua qué categorías tienen diferencia.

```{r}
aov1 = aov(count ~ spray, data = InsectSprays)

avoTk = TukeyHSD(aov1, "spray")
plot(avoTk)
```

```{r}
library(ggplot2)
ggplot(InsectSprays, aes(x = spray, y = count, fill = spray)) +
  geom_boxplot() +
  geom_jitter(size = 0.5) + 
  theme_classic() +
  labs(title = "Número de insectos por tipo de insecticida", 
       x = "Inseticida", 
       y = "Número de insectos")
```

Existe diferencia significativa entre las medidas del grupo de sprays A, B y F frente al grupo C, D y E. 

### Actividad
Realizar el análisis de la data `iris`para la medida de sepal lenght asociado al tipo de especie. 

```{r}
plot(iris)
str(iris)
summary(iris)
```

```{r}
anova(lm(Sepal.Length ~ Species, data = iris))
```

